【裁判字號】    94,交聲,729
【裁判日期】    950317
【裁判案由】    違反道路交通管理處罰條例聲明異議
【裁判全文】
臺灣臺北地方法院交通事件裁定         94年度交聲字第729號
原處分機關  臺北市交通事件裁決所
異  議  人
即受處分人  甲○○
上列異議人即受處分人因違反交通管理處罰條例案件，對於臺北
市交通事件裁決所於交通中華民國94年7月14日所為之處分（原
處分案號：北市裁三字第裁22-AEB171251號）聲明異議，本院裁
定如下：
    主      文
異議駁回。
    理      由
一、按汽車駕駛人於行駛道路時，使用手持式行動電話進行撥接
    或通話者，處新臺幣3,000元罰鍰，道路交通管理處罰條例
    第31條之1第1項定有明文。
二、異議意旨略以：異議人即受處分人甲○○於民國94年4月24
    日17時14分許，駕駛車號6107-DC自用小客車，行經臺北市
    內湖區○○路○段與大湖街交岔路口時，趁等紅燈之際，查
    閱手持式行動電話內通訊錄資料，遭員警黃勝嘉認定違反道
    路交通管理處罰條例第31條之1第1項之規定。惟上開條項所
    指稱「撥接或通話」，依汽車駕駛人行駛道路禁止使用手持
    式行動電話實施及宣導辦法第2條第2款及第3款規定，係指
    「撥號」、「接聽」、「通話」或「數據通訊等使用狀態」
    之行為，並不包含「查找通訊錄內容」，況當時並未將手機
    置於耳朵旁，故就此主張異議人之行為並不符合道路交通管
    理處罰條例第31條之1第1項之處罰要件，為此聲明異議等語
    。
三、經查：
  (一)按道路交通管理處罰條例第31條之1第1項之立法目的在於「
    為有效防止汽車駕駛人於行車中使用手持式行動電話進行撥
    接或通話對安全的影響」（見立法院公報第89卷、第74期、
    院會紀錄第77、78頁），簡言之，乃為維護行車安全所設之
    規定。又法律條文的語句，僅係立法者表達法規範意旨的媒
    介，尚須透過解釋始能加以正確理解。而透過「條文」探求
    「規範」，大致以文義（語言）解釋、體系解釋、歷史解釋
    及目的解釋等為主。異議人以文義解釋為由，認撥查手持式
    行動電話內之通訊錄資料，並不在道路交通管理處罰條例第
    31條之1第1項「撥接或通話」之文義範圍內，進而認為上開
    處分違反行政罰法定原則。惟所謂文義解釋係以語意學為出
    發點，重點係在字義可能之範圍內加以闡明，不允超出字義
    可能範圍之外而改變其意義；倘存有多種可能意義之際，以
    能獲得配合規範目的或基本思想的解釋為佳，非謂可捨棄規
    範目的於不顧，恣意空以文義解釋為由，進而產生擴張或限
    縮解釋的結果。本件從「撥」字的字義而言，在當下的語言
    認識，係指「按」按鍵；輔以道路交通管理處罰條例第31
    條之1第1項的規範目的，係為維護行車安全而加以解釋。則
    在此字義範圍內，並無排除撥查手持式行動電話通訊錄資料
    此一行為態樣之必要，蓋查找手持式行動電話內通訊錄之內
    容，駕駛人須分心觀看行動電話螢幕，其動作對於行車安全
    已足生危險。另就法條用語的排列方式而言，「撥接或通話
    」其邏輯設計並不等同於「撥、接等通話」的語句。前者，
    係將「撥接」與「通話」並列，兩者同其價值，非謂「撥接
    」必含有「通話」之性質在內；後者，則使「撥、接」之語
    句，內涵有「通話」之意。前後兩種排列方式，在解讀上，
    不可混為一談。又異議人所引依據道路交通管理處罰條例第
    31 條之 1 第 3 項訂定之汽車駕駛人行駛道路禁止使用手
    持式行動電話實施及宣導辦法第2條第3款規定：「三、撥接
    或通話：指有撥號、接聽、通話或數據通訊等使用狀態者。
    」，依用語排列之邏輯結構，其意係指「凡處於使用狀態者
    ，如：撥號、接聽、通話或數據通訊等情狀。」，換言之，
    僅列舉部分所謂使用的態樣，並非窮盡的例示進而排除其他
    同具危害行車安全危險之可能行為態樣。異議人在引用該辦
    法論述之際故意省略該辦法已特別明文之「等」字，進而將
    所謂使用狀態限定於「撥號」、「接聽」、「通話」或「數
    據通訊等使用狀態」之行為，顯有誤會。
  (二)且查，異議人於駕駛汽車時確有撥按手持式行動電話乙節，
    業據異議人坦認在卷，且據證人即警員黃勝嘉證述：當時我
    正騎車在同一路段執行巡邏勤務，因見異議人車速行駛緩慢
    ，有別於一般正常駕駛，故覺有異，進而騎車趨近該車右前
    車窗查看，看見異議人將手機拿在前方，正在按上開手持式
    行動電話按鍵，於是按喇叭示意異議人停車，惟異議人並未
    察覺，經進行第二次攔停後，異議人始查覺並配合在交岔路
    口前停車，異議人當時並非在等紅燈等情明確（見本院94年
    8月31日訊問筆錄第2、3頁），並有臺北市政府警察局舉發
    道路交通管理事件通知單附卷足憑。再者，綜觀全卷相關事
    證，亦無證據證明證人黃勝嘉誤認上揭違規事實，自不得以
    證人黃勝嘉為舉發異議人上開違規行為之警員，即認其證詞
    未為足採。
  (三)綜上論述，本件事證明確，異議人於行駛道路時，有撥按手
    持式行動電話之使用狀態，洵堪認定。原處分機關依據道路
    交通管理處罰條例第31條之1第1項，裁處異議人罰鍰新臺幣
    3,000元，於法並無違誤或不當之處。本件異議為無理由，
    應予駁回。
四、依道路交通案件處理辦法第19條，裁定如主文。
中    華    民    國    95    年    3     月    17    日
                      交通法庭  法  官  陳慧萍
以上正本證明與原本無異。
如不服本裁定，應於送達後5日內，向本院提出抗告狀。
                                書記官  何適熹
中    華    民    國    95    年    3     月    22    日


司法院資訊處製作；財團法人民間司法改革基金會備份。
